臺灣屏東地方法院民事判決　　　　　　　110年度訴字第385號
原　　　告　林振峰　


訴訟代理人　李俊賢律師
複 代理 人　劉怡廷律師
　　　　　　李玉雯律師
被　　　告　林銘璋　
訴訟代理人　林穎義　
　　　　　　林穎綉　
被　　　告　陳麗玉　
兼上列一人
訴訟代理人　林銘堪　
被　　　告　林楊綉味
上 列一 人
訴訟代理人　林穎正　
上 列四 人
訴訟代理人　何旭苓律師
複 代理 人　蘇哲萱律師
被　　　告　鄭麗淑　
　　　　　　林朝陽　
上 列二 人
訴訟代理人　邱士銘　
上列當事人間分割共有物事件，本院於民國110 年11月26日言詞
辯論終結，判決如下：
    主      文
兩造共有坐落屏東縣○○鎮○○段○○○○地號土地，依下列方
法分割：㈠如附圖一所示編號A1部分面積三五一‧○八平方公尺
分歸原告取得；㈡如附圖一所示編號A2部分面積三○○‧九三平
方公尺分歸被告鄭麗淑取得；㈢如附圖一所示編號A3部分面積二
六七‧四九平方公尺分歸被告林朝陽取得；㈣如附圖一所示編號
A4部分面積一七七‧一四平方公尺分歸被告林銘堪、陳麗玉維持
共有，被告林銘堪之應有部分為一七七一四分之一一○二七，被
告陳麗玉之應有部分為一七七一四分之六六八七；㈤如附圖一所
示編號A5部分面積一六五‧四四平方公尺分歸被告林楊綉味取得
；㈥如附圖一所示編號A6部分面積一一四‧七四平方公尺分歸被
告林銘璋取得；㈦如附圖一所示編號B 部分面積二七‧五一平方
公尺分歸被告林銘堪、林楊綉味、林銘璋維持共有，被告林銘堪
之應有部分為二四○分之五九，被告林楊綉味之應有部分為二四
○分之一六一，被告林銘璋之應有部分為二四○分之二○。
訴訟費用由兩造按原應有部分比例負擔。
    事實及理由
一、本件原告起訴時，係請求判決分割坐落屏東縣○○鎮○○段
    0000地號土地（下稱系爭土地）及同段1049地號土地，於訴
    狀送達後，改為僅請求分割系爭土地，核屬減縮應受判決事
    項之聲明，則原告所為訴之變更，合於民事訴訟法第255 條
    第1 項第3 款規定，應予准許。
二、原告主張：系爭土地為兩造所共有，應有部分如附表所示。
    系爭土地依使用目的並無不能分割之情形，共有人間亦未以
    契約訂有不分割之期限，惟其分割之方法迄不能協議決定，
    則原告得依民法第823 條第1 項及第824 條第2 項規定，請
    求裁判分割系爭土地。關於系爭土地之分割方法，原告對於
    依如附圖一或附圖二所示之方案（詳下述）為分割，均無意
    見等語，並聲明：兩造共有系爭土地准予分割。
三、㈠被告林銘璋、陳麗玉、林銘堪、林楊綉味陳稱：同意分割
      系爭土地，系爭土地應依如附圖一所示之方案，將編號A1
      部分面積351.08平方公尺分配予原告，編號A2部分面積30
      0.93平方公尺分配予被告鄭麗淑，編號A3部分面積267.49
      平方公尺分配予被告林朝陽，編號A4部分面積177.14平方
      公尺分配予被告林銘堪（應有部分11027/17714 ）、陳麗
      玉（應有部分6687/17714）維持共有，編號A5部分面積16
      5.44平方公尺分配予被告林楊綉味，編號A 部分面積114.
      74平方公尺分配予被告林銘璋，編號B 部分面積27.51 平
      方公尺分配予被告林銘堪（應有部分59/240）、林楊綉味
      （應有部分161/240 ）、林銘璋（應有部分20/240）維持
      共有等語。
    ㈡被告鄭麗淑、林朝陽陳稱：同意分割系爭土地，系爭土地
      應依如附圖二所示之方案，將編號A 部分面積351.08平方
      公尺分配予原告，編號B 部分面積183.9 平方公尺分配予
      被告林銘堪、陳麗玉維持共有，編號C 部分面積183.9 平
      方公尺分配予被告林楊綉味，編號D 部分面積267.49平方
      公尺分配予被告林朝陽，編號E 部分面積300.93平方公尺
      分配予被告鄭麗淑，編號F 部分面積117.03平方公尺分配
      予被告林銘璋等語。
四、按各共有人，除法令另有規定外，得隨時請求分割共有物。
    但因物之使用目的不能分割或訂有不分割之期限者，不在此
    限。分割之方法不能協議決定，或於協議決定後因消滅時效
    完成經共有人拒絕履行者，法院得因任何共有人之請求，命
    為下列分配：以原物分配於各共有人。但各共有人均受原
    物之分配顯有困難者，得將原物分配於部分共有人。原物
    分配顯有困難時，得變賣共有物，以價金分配於各共有人；
    或以原物之一部分分配於各共有人，他部分變賣，以價金分
    配於各共有人。以原物為分配時，因共有人之利益或其他必
    要情形，得就共有物之一部分仍維持共有。民法第823 條第
    1 項、第824 條第2 、4 項分別定有明文。本件系爭土地為
    兩造共有之屏東縣東港鎮都市計畫住宅區用地，兩造之應有
    部分如附表所示，依土地之使用目的，並無不能分割之情形
    ，共有人間亦未以契約訂有不分割之期限，惟其分割方法迄
    不能協議決定等事實，為兩造所不爭執，並有土地登記謄本
    、屏東縣東港鎮公所110 年4 月1 日東鎮建字第1103051380
    0 號函暨所附屏東縣東港鎮都市計畫土地使用分區證明書在
    卷可稽（見本院卷第73至77、107 、109 頁），則原告訴請
    裁判分割系爭土地，於法並無不合，應予准許。
五、本件爭點為：系爭土地之分割方法以如何為適當？本院判斷
    如下：
  ㈠按共有物分割方法，法院應斟酌當事人之聲明，按共有物之
    性質、經濟效用及全體共有人之利益等，公平決之，且不受
    當事人主張之拘束（最高法院69年度台上字第3100號民事判
    決意旨參照）。又定共有物分割之方法，應斟酌各共有人之
    意願、利害關係、共有物之價格、利用價值及分割後各部分
    之經濟價值與其應有部分之比值是否相當而為適當之分配，
    始能謂為適當而公平（最高法院94年度台上字第1149號民事
    判決意旨參照）。
  ㈡經查：系爭土地西側面臨屏東縣東港鎮興東路（路寬含兩側
    排水溝約10公尺），南側亦面臨興東路（路寬含兩側排水溝
    約4 公尺，為64年以前即供公眾通行之現有巷道），其地上
    之三合院已成廢墟，西北側另有竹木蓋鐵皮棚一間。又系爭
    土地東南側鄰地即同段1049地號土地為同鎮都市計畫道路用
    地，亦為兩造所共有，系爭土地距離東興國小步行約1 分鐘
    ，附近多為民宅，無商業活動等情，有土地登記謄本、土地
    使用分區證明書、屏東縣東港鎮110 年10月15日東鎮建字第
    11031559300 號函、照片、Google地圖網站列印資料附卷可
    稽（見本院卷第79至81、109 、117 至121 、171 至177 、
    201 至203 、295 至299 、391 頁），復經本院會同屏東縣
    東港地政事務所測量員到場勘測屬實，製有勘驗筆錄及土地
    複丈成果圖在卷可憑（見本院卷第243 至245 、251 頁），
    堪信為真實。
  ㈢關於系爭土地之分割方法，本院斟酌系爭土地主要以西面之
    興東路對外通聯，應以西側地界為其正面，且其深度由北往
    南逐漸減縮，東南側有缺角等情，有地籍圖謄本附卷可稽（
    見本院卷第43頁）。是以，為配合土地之臨路面寬及形狀，
    將系爭土地依如附圖一所示之方案，按共有人之應有部分多
    寡，自北往南依序分配，除土地形狀多屬方整，對外交通均
    無不便，各共有人受分配之土地面積均與其應有部分折算面
    積相當（詳見附表）外，更可使分割後各筆土地之寬度及深
    度比例較為相近，且均符合屏東縣畸零地使用規則關於建築
    基地最小寬度及最小深度之法規限制，實際上亦均適於建築
    使用。其次，如附圖一所示編號B 部分面積27.51 平方公尺
    為現有巷道，為維持其供公眾通行之功能，原不宜單獨分配
    予一人所有，而被告林銘堪、林楊綉味、林銘璋同意受該部
    分之分配並維持共有，使其餘共有人無須分擔道路面積，而
    得按原應有部分折算面積受分配，對其餘共有人並無不公可
    言。再者，被告林銘堪、陳麗玉為配偶關係，有戶籍謄本附
    卷可稽（見本院卷第49、53頁），其等同意就如附圖一所示
    編號A4部分土地維持共有，則該部分土地仍維持共有，乃符
    合共有人之利益。此外，被告林銘璋、林銘堪、林楊綉味為
    二親等之旁系血親或姻親，有被告提出之共有人關係圖附卷
    可稽（見本院卷第179 、329 頁），彼此關係較為親近，則
    其等受分配之土地互相毗鄰，有助於相鄰關係之和諧，亦可
    經合併使用而提升土地價值。從而，系爭土地依如附圖一所
    示之方案分割，應屬公平適當，爰據此分割系爭土地如主文
    第1 項所示。
  ㈣至於被告鄭麗淑、林朝陽主張系爭土地之南側為其等祖先所
    使用，系爭土地應依如附圖二所示之方案為分割一節，惟兩
    造均陳明系爭土地上之地上物毋庸保留（見本院卷第189 、
    243 頁），則系爭土地自無依先前共有人之使用範圍為分割
    之必要。又如附圖2 所示之方案，雖係按各共有人之應有部
    分折算面積為分配，惟編號F 部分之面積117.03平方公尺，
    乃包括現有巷道部分之面積27.51 平方公尺，亦即被告林銘
    璋受分配之土地將有23.5% 為現有巷道（計算式：27.51 ÷
    117.03≒23.5% ），所餘土地面積及形狀均屬狹小，不利於
    建築使用，則如附圖二所示之方案將貶損其編號F 部分土地
    之價值甚鉅，對被告林銘璋殊為不公。從而，被告鄭麗淑、
    林朝陽之分割方案，洵無可採。
六、據上論結，本件原告之訴為有理由，依民事訴訟法第78條、
    第80條之1 、第85條第1 項但書，判決如主文。
中    華    民    國    110   年    12    月    10    日
                  民事第二庭    法  官  李珮妤
以上正本係照原本作成。
如不服本判決，應於收受送達後20日內向本院提出上訴書狀，其
未表明上訴理由者，應於提出上訴後20日內向本院補提理由書狀
（均須按他造當事人之人數附繕本）。
中    華    民    國   110    年    12    月    10    日
                                 書記官 姚佳華
附表：系爭土地共有人及應有部分明細（面積單位：平方公尺）
┌────────────────────────────────────┐
│屏東縣○○鎮○○段0000地號土地                                          │
│面積：1,404.33                                                          │
│（折算面積經權宜調整，小數點後第3位或進位或捨去）                       │
├──┬────┬────┬────╥──────────────────┤
│稱謂│  姓名  │應有部分│折算面積║     受分配土地（如附圖一所示）     │
│    │        │        │        ╟───┬──────┬───────┤
│    │        │        │        ║ 編號 │  應有部分  │面積/折算面積 │
├──┼────┼────┼────╫───┼──────┼───────┤
│原告│林振峰  │  1/4   │  351.08║  A1  │    1/1     │        351.08│
├──┼────┼────┼────╫───┼──────┼───────┤
│被告│林銘璋  │  1/12  │  117.03║  A6  │    1/1     │        114.74│
│    │        │        │        ╟───┼──────┼───────┤
│    │        │        │        ║  B   │   20/240   │          2.29│
│    ├────┼────┼────╫───┼──────┼───────┤
│    │陳麗玉  │  1/21  │   66.87║  A4  │ 6687/17714 │         66.87│
│    ├────┼────┼────╫───┼──────┼───────┤
│    │林銘堪  │  1/12  │  117.03║  A4  │11027/17714 │        110.27│
│    │        │        │        ╟───┼──────┼───────┤
│    │        │        │        ║  B   │   59/240   │          6.76│
│    ├────┼────┼────╫───┼──────┼───────┤
│    │林楊綉味│ 11/84  │  183.90║  A5  │    1/1     │        165.44│
│    │        │        │        ╟───┼──────┼───────┤
│    │        │        │        ║  B   │  161/240   │         18.46│
│    ├────┼────┼────╫───┼──────┼───────┤
│    │鄭麗淑  │  3/14  │  300.93║  A2  │    1/1     │        300.93│
│    ├────┼────┼────╫───┼──────┼───────┤
│    │林朝陽  │  8/42  │  267.49║  A3  │    1/1     │        267.49│
├──┴────┼────┼────╫───┼──────┼───────┤
│合          計│ 84/84  │1,404.33║      │            │      1,404.33│
└───────┴────┴────╨───┴──────┴───────┘